【裁判字號】    98,台上,4192
【裁判日期】    980723
【裁判案由】    違反銀行法等罪
【裁判全文】
最高法院刑事判決            九十八年度台上字第四一九二號
上  訴  人  台灣高等法院檢察署檢察官
上  訴  人
即  被  告  甲 ○ ○（原名陳麗美）
選任辯護人  謝 天 仁律師
上  訴  人
即  被  告  丙 ○ ○
            庚○○○
            丁 ○ ○
被      告  乙 ○ ○
選任辯護人  蔡 讚 燁律師
被      告  戊 ○ ○
            己 ○ ○
            辛 ○ ○
上列上訴人等因被告等違反銀行法等罪案件，不服台灣高等法院
中華民國九十七年四月十六日第二審判決（九十五年度上重訴字
第六八號，起訴案號：台灣台北地方法院檢察署八十五年度偵字
第二五０一六、二六二七一號，八十六年度偵字第九二八六、九
三五二、九四一五、九四一六號），提起上訴，本院判決如下：
    主  文
原判決關於甲○○、丙○○、庚○○○、丁○○、乙○○、戊○
○、己○○、辛○○違反銀行法部分均撤銷，發回台灣高等法院
。
其他上訴駁回。
    理  由
一、撤銷發回（即違反銀行法）部分：
本件原判決撤銷第一審關於上訴人即被告甲○○、丙○○違反銀
行法，及上訴人即被告庚○○○、丁○○；被告乙○○、戊○○
、己○○、辛○○部分之科刑判決，改判就甲○○部分仍依修正
前刑法牽連犯之規定，從一重論甲○○以共同法人行為負責人違
反非銀行不得經營收受存款業務之規定罪，處有期徒刑一年六月
，並依中華民國九十六年罪犯減刑條例之規定減為有期徒刑九月
，及為相關從刑之諭知。又論丙○○、庚○○○、乙○○、戊○
○、己○○、丁○○、辛○○以共同法人行為負責人違反非銀行
不得經營收受存款業務之規定罪，依序各處有期徒刑一年四月、
一年六月、一年四月、一年四月、一年四月、一年二月、一年二
月（辛○○為累犯），並依中華民國九十六年罪犯減刑條例之規
定分別減為有期徒刑八月、九月、八月、八月、八月、七月、七
月。庚○○○、丁○○、乙○○、戊○○、己○○並均諭知緩刑
五年。固非無見。
惟按：(一)、被告以外之人於檢察事務官、司法警察官或司法警察
調查中所為之陳述，基於實體發現真實之訴訟目的，依刑事訴訟
法第一百五十九條之二規定，如與審判中之陳述不符時，經比較
結果，其先前之陳述，相對「具有較可信之特別情況」，且為證
明犯罪事實存否所「必要」者，或於審判中有第一百五十九條之
三所列死亡等原因而無法或拒絕陳述之各款情形之一，經證明其
調查中所為陳述絕對「具有可信之特別情況」，且為證明犯罪事
實之存否所「必要」者，固例外地賦與證據能力。惟依司法院釋
字第五八二號解釋理由闡釋：「為確保被告對證人之詰問權，證
人（含共同被告及其他具證人適格之人）於審判中，應依人證之
法定程序，到場具結陳述，並接受被告之詰問，其陳述始得作為
認定被告犯罪事實之判斷依據。」「被告以外之人（含證人、共
同被告等）於審判外之陳述，依法律特別規定得作為證據者（刑
事訴訟法第一百五十九條第一項參照），除客觀上不能受詰問者
外，於審判中，仍應依法踐行詰問程序。」等意旨，刑事被告詰
問證人之權利，係憲法保障之基本訴訟權，不容任意剝奪。雖司
法警察官或司法警察於調查中詢問證人，不生應行詰問程序之問
題，但此項未經被告詰問之被告以外之人於檢察事務官、司法警
察官或司法警察調查中之陳述，於有上揭情況例外得為證據，該
項陳述因未經被告詰問，應認屬於未經合法調查之證據，此詰問
權之欠缺，應於審判中由被告行使以資補正，而完足為經合法調
查之證據。原判決引用證人游進益於法務部調查局（下稱調查局
）台北市調查處調查時所供，資以證明甲○○有如原判決犯罪事
實所載將偽造之台北市士林地政事務所他項權利證明書出示證人
游進益等人而行使之犯行（見原判決第三十三頁），然甲○○於
原審已具狀聲請傳訊證人游進益查明當時情況，並謂該證人於調
查局之供述係受調查人員之誘導所為，其筆錄與證人林綺雲、壬
○○之調查筆錄所記載極為相似，真實性顯有可疑；事實上伊未
看過上揭他項權利證明書及合作契約書，證人己○○、戊○○等
人於第一審亦均證述其等未見過該他項權利證明書，且該他項權
利證明書之筆跡與周其寬（經第一審通緝中）之字跡極為相似等
語（見原審卷第一宗第一八九頁，第二宗第一三七、一三八頁）
。原審未傳喚證人游進益到庭接受甲○○詰問，遽採其審判外之
陳述，為不利於甲○○之判決依據，難謂已符採證法則，且有應
於審判期日調查之證據而未予調查之違法。(二)、有罪判決書所載
之犯罪事實，為判斷其適用法律當否之準據，法院應將依職權認
定與犯罪構成要件有關之事實，翔實記載，並於理由內逐一說明
其憑以認定之證據，使事實認定與理由說明，互相適合，方為合
法。倘事實認定與理由說明，不相一致，或事實與理由之記載，
前後齟齬，按諸刑事訴訟法第三百七十九條第十四款規定，均屬
判決理由矛盾之當然違背法令。原判決犯罪事實認定：甲○○、
丙○○、庚○○○、乙○○、己○○、戊○○、辛○○、丁○○
（下稱甲○○等八人）共同法人行為負責人違反非銀行不得經營
收受存款業務之規定「……招攬如附表（原審於九十七年五月二
十二日裁定補正該判決附表，下稱附表）一所示賴月琴等不特定
多數人，以借款周轉或投資名義為柏科租賃股份有限公司（下稱
柏科公司）及松柏租賃股份有限公司（下稱松柏公司）吸收款項
，並約定顯不相當之月息三至六分，致附表一所示賴月琴等人，
分別提出款項借予柏科公司、松柏公司、鑫欣育樂股份有限公司
（下稱鑫欣公司）、鑫兆建設開發股份有限公司（下稱鑫兆公司
），前後吸金總額合計新台幣（下同）九千六百零一萬元」等情
（見原判決第五頁末十二列起），並以該九千六百零一萬元金額
作為甲○○等八人量刑之基礎（見同判決第四十四列）。然查：
１、依附表一所載之吸金公司包含柏科公司、松柏公司、鑫欣公
司、鑫兆公司，原判決前開犯罪事實認定僅為「以借款周轉或投
資名義為柏科公司及松柏公司吸收款項……」（見同判決第五頁
倒數第十一列起）；理由復認定為「被告甲○○等八人以柏科公
司、松柏公司、鑫欣公司、鑫佑企業管理顧問股份有限公司（下
稱鑫佑公司）、鑫兆公司名義吸收款項之行為，業據被害人證述
綦詳……」（見同判決第八頁末四列）。對於吸金公司之認定，
事實記載及理由說明，不相一致，已有未合。２、附表一編號四
即告訴人壬○○等人部分，原判決理由係援引告訴人壬○○於調
查局台北市調查處調查時所稱：「……我先後存款一千二百萬元
，……公司先後開立發票人為鑫欣公司、柏科租賃公司、庚○○
○之本票作為擔保」，及告訴人壬○○提出自己持有之柏科公司
本票一張、庚○○○本票二張、鑫欣公司支票六張及李文慧持有
庚○○○本票一張、李慧玲持有庚○○○本票一張、柏科公司本
票一張、何世華持有庚○○○本票二張為論據（見原判決第十二
頁第九列起）。惟於附表一編號四壬○○等人部分，卻認定其等
被害金額為壬○○二百萬元、李文慧三十萬元、李慧玲七十萬元
、何世華十五萬元等，與告訴人壬○○前開供述及所援引之證據
均不符。該部分事實認定與理由說明亦非一致而有矛盾。３、附
表一編號六即告訴人曾楊麗珠部分，原判決理由係引用告訴人曾
楊麗珠於偵查中所提出告訴狀陳明：「被告庚○○○意圖為自己
不法所有，以其柏科租賃有限公司需款週轉，陸續共同向告訴人
詐取二千零五十萬元」等情，於檢察官偵查中證稱：「依實際金
額每月付2.5 ％」，核與柏科公司開立之本票二十四張合計金額
相符，及庚○○○於八十五年三月二十七日書寫在柏科公司便條
紙上以表示保管告訴人曾楊麗珠二千零五十萬元意思之保管條二
紙及告訴人曾楊麗珠所有高雄縣梓官鄉農會活期存款存摺內頁及
匯款回條為佐證（見原判決第十三頁末五列起）。惟於附表一編
號六部分，卻認定曾楊麗珠被害金額僅為一千七百五十萬元，與
告訴人曾楊麗珠前開證述及所提證據不符，亦有理由矛盾之違法
。４、附表一編號八即告訴人癸○○部分，原判決係援引告訴人
癸○○於調查局台北市調查處調查時稱：「我於八十四年元月二
十日經由台南市民劉雅玲之介紹至鑫欣公司參觀……乃當場與該
公司簽訂加入為會員之合約，並由該公司股東兼經理丙○○代墊
五萬元之訂金，同年一月二十四日我匯了五萬元還丙○○，並匯
了五十萬元至陳麗美設於中國國際商業銀行信義分行活存000000
00000 帳戶內。同年二月二十一日匯了六十萬元經劉雅玲設於台
灣中小企業銀行成功分行00000000000 帳戶轉交該公司，後二筆
匯款係借給鑫欣公司，以利息抵付入會金二十萬元。八十五年十
月二十四日又應陳麗美之請借款五十萬元予該公司，總計交了五
萬元訂金及一百六十萬元借款給該公司……我借給公司的錢原約
定滿一年後償還」，及證人癸○○匯款予丙○○、陳麗美、鑫欣
公司、劉雅玲之匯款回條共五紙及柏科公司簽發之本票四張、癸
○○簽訂之「比佛利俱樂部金卡會員合約書」一份為證（見原判
決第十五頁第八列起）。惟於附表一編號八部分，卻認定癸○○
被害金額僅為一百十萬元，與告訴人癸○○前開所述，及與該附
表編號八所引之「柏科公司本票500,000（元）一張、500,000（
元）一張、100,000（元）一張、500,000（元）一張」，均不相
符，亦有矛盾。５、告訴人子○○部分，附表一編號九認定其被
害金額為八十萬元，與該附表所記載之「柏科公司本票 200,000
（元）二張、300,000（元）一張……鑫欣育樂公司本票800,000
（元）……松柏公司本票300,000 （元）……」，亦有不符，且
與原判決理由所載：「另據證人子○○之姊江秀貴提出柏科公司
簽發本票三張金額合計七十萬元、鑫欣公司開立金額八十萬元本
票一張、松柏公司簽發金額三十萬元本票一張，均以證人子○○
為受款人無訛……」等旨（見原判決第十六頁第十九列起），亦
互不相符，均有理由矛盾之違法。檢察官及被告甲○○、丙○○
、庚○○○、丁○○上訴意旨分別指摘及此；且因第三審法院應
以第二審判決所確認之事實為判決基礎，刑事訴訟法第三百九十
四條第一項前段定有明文，原判決上述之違背法令，影響於事實
之確定，本院無可據以為裁判，應認原判決關於甲○○、丙○○
、庚○○○、丁○○、乙○○、戊○○、己○○、辛○○違反銀
行法部分均有撤銷發回之原因。至原判決不另諭知無罪或免訴部
分，基於審判不可分之原則，併予發回。
二、駁回上訴（即違反證券交易法）部分：
按刑事訴訟法第三百七十六條所列各罪之案件，經第二審判決者
，不得上訴於第三審法院。原判決論處甲○○、丙○○八十九年
七月十九日修正前證券交易法第一百七十五條部分，核屬刑事訴
訟法第三百七十六條第一款之案件。依上揭說明，既經第二審判
決，自不得上訴於第三審法院。檢察官及甲○○、丙○○上訴意
旨分別為指摘，即為法所不許。應認其等此部分之上訴為不合法
，予以駁回。
據上論結，應依刑事訴訟法第三百九十七條、第四百零一條、第
三百九十五條前段，判決如主文。
中    華    民    國  九十八  年    七    月  二十三  日
                      最高法院刑事第九庭
                          審判長法官  邵  燕  玲
                                法官  李  伯  道
                                法官  孫  增  同
                                法官  李  英  勇
                                法官  蔡  彩  貞
      本件正本證明與原本無異
                                      書  記  官
中    華    民    國  九十八  年    七    月   三十   日
                                                      Ｑ


司法院資訊處製作；財團法人民間司法改革基金會備份。
